臺灣高等法院高雄分院刑事判決　　　　　　　　　　　九十年度上更(一)字第二號
　　上　訴　人　辛○○○
　　即　被　告
右上訴人因偽造文書等案件，不服臺灣高雄乙方法院八十五年度訴字第三０四六號中
華民國八十七年二月二十四日第一審判決（起訴案號：臺灣高雄乙方法院檢察署八十
五年度偵字第二一二０二號、移送併辦案號：同署八十五年度偵字第一二一三○號、
第二六八三七號），提起上訴，經判決後，由最高法院發回更審，本院判決如左：
      主      文
原判決撤銷。
辛○○○連續行使偽造私文書，足以生損害於他人，處有期徒刑壹年。
第0000000號本票上偽造之壬○○署押壹枚、第0000000號本票上偽造之江秀華署押壹
枚，均沒收。
      事      實
一、辛○○○自民國（下同）八十三年六月十日起，在高雄市○○路九十五巷二弄四
    號住處，以其本人名義自任會首，先後招攬如附表所示之互助會共五組；詎辛○○○竟基於意圖為自己不法所有之概括犯意，連續於不詳之時間，在上開之互助
    會所訂之標會處所，在標單上填載某互助會會員人名及投標之金額冒標會款，共
    計冒標會員廖壬○○、癸○○、己○○、周婉容、甲○○、林靜珠、庚○○等人
    之互助會共十會，並在開標處所即其上開住處或至活會會員住處等乙收取會款，
    其間復於八十四年十一月十五日及十二月十五日，以自己名義簽發面額新台幣（
    下同）二萬元第0000000號、第0000000號之本票各一張，並偽造壬○○、庚○○
    之背書交付活會會員丁○○，致使活會會員廖壬○○等人陷於錯誤而如數交付會
    款，足以生損害於上述被冒標會員及其他活會會員；又其明知戊○○並未參加附
    表所示編號四（公訴人漏載本組互助會）、編號五之互助會，江秀華並未參加附
    表所示編號五之互助會，竟虛列戊○○於附表所示編號四、虛列戊○○、江秀華
    二人於附表所示編號五（戊○○二會、江秀華一會）之互助會名單中，並冒用渠
    二人之名義填寫標單標取會款，致廖壬○○等活會會員陷於錯誤而交付會款，足
    以生損害於戊○○、江秀華及其他活會會員；嗣至八十五年五月十一日前述互助
    會均宣告止會，各該活會會員始知受騙。
二、案經戊○○訴由法務部調查局高雄市調查處移送及廖壬○○、癸○○、己○○、
    丙○○、張阿玲、丁○○、甲○○、林靜珠、庚○○告訴，由臺灣高雄乙方法院
    檢察署檢察官偵查起訴。
      理      由
一、訊據上訴人即被告辛○○○雖矢口否認有右揭犯行，辨稱：我未冒標任何會員之
    互助會，至於戊○○、江秀華二人均有參加，第四組是江秀華及其父親江文陸參
    加，第五組戊○○、江秀華均有參加，後來她們不參加後，空缺即讓予我姊姊陳
    明星參加，並有將上情告知會員，當時戊○○、江秀華二人參加時，均有經他們
    之同意以他們名義入會，渠二人可能忘記了，我係因告訴人等不繳死會錢，導致
    互助會無法繼續，並無詐欺之故意云云。然查：
（一）前述被告曾冒標告訴人王勝進等人互助會之事實，業據被告辛○○○於偵訊時
      供承不諱 (見偵字第一二一三０號卷第三十一頁反面)，並經告訴人丙○○等
      人於偵、審中指訴綦詳，參酌卷附被告簽發交給活會會員丁○○收執以為憑據
      之商業本票二紙背面分別記明「庚○○標４０００」、「壬○○標」等之文義
      （偵字第一二一三○號卷第三九至四○頁），而訊據被告辛○○○對於未經該
      二人同意於本票上背書，庚○○、壬○○ (即廖壬○○)二人尚是活會之事實
      供認不諱，惟辯稱係周女要其隨便寫任何一個會員名字即可云云，然衡諸社會
      常情，會首對於互助會之會員何人為死會、標息為多少、何人為活會理應較之
      會員更是清楚，俾便可以作為收取每期互助會會錢之核算標準，豈有會首任意
      混亂記載之理等情，被告此部分所辯應係卸責之詞，不足採信；至最高法院發
      回意旨所稱附表所示之互助會中，被告冒標之時間、冒標金額及詐欺金額等事
      項，因本件互助會距今已六年以上，被告及告訴人等均無保存原始互助會單，
      且均到庭表示不復記憶詳細開標紀錄，上述事項，自無從明確認定，惟被告既
      有冒標之事實，已如前述，尚不影響適用法律之依據，併予敘明。
（二）又被告辛○○○對於上開以戊○○、江秀華之名義參加如附表所示編號四、編
      號五之互助會之事實，業於原審審理時供承不諱（見原審卷第十頁），核與戊○○於調查時所述及戊○○、江秀華於告訴狀所述情節相符（見偵字第二六八
      三七號卷第四頁、偵字第一二一三○號卷第三六頁），參諸被告先辯稱有經戊○○、江秀華同意借渠二人所有之上揭互助會來標（見原審卷第一一二三頁）
      ，繼又辯稱係事前經渠二人同意以其二人名義參加上揭互助會云云，前後所辯
   稱之情節大相逕庭之情，被告所辯要無足採，至戊○○於原審具狀表示同意被
      告標會，並已達成協調云云（見原審卷第九十二頁），應係事後與被告達成協
      調，迴護被告之詞，尚非可採。此外，復有互助會會單五紙、本票二紙附卷可
      稽，事證明確，其犯行堪以認定。
 (三)證人黃明富、劉陳桂花及謝宜芸雖均結證稱標到會時，並未開票予會首，亦僅
     足證明係丁○○要求被告簽發該二紙本票而已，尚不足影響其罪行之成立；至
     於被告之辯護人於本院前審所聲請傳訊之證人顏吟鴛、陳明珠、陳明玉、張瑞
     美、王莉玲、張劉秋桂等人因待證事實均與黃明富、劉陳桂花及謝宜芸相同，
     自不另再予傳訊，併予敘明。
二、按一般民間互助會競標係由參與者以標單簽寫會員姓名、標息，而以所寫標息最
    高者得標，是標單係屬在紙上書寫之文字，而依習慣及約定足以為表示一定用意
    之證明，依刑法第二百二十條第一項規定視為準文書。核被告冒用他人名義填寫
    標單，其上記載會員代號及標會金額，自屬偽造刑法第二百二十條第一項、第二
    百十條之準私文書，又其偽造壬○○、庚○○之背書之所為，亦係犯刑法第二百
    十條之偽造文書罪，被告偽造標單、背書後並持以行使向會員詐取會款，自足生
    損害於被冒標會員及其他活會會員，核其所為，係犯刑法第二百十六條、第二百
    二十條第一項、第二百十條、第三百三十九條第一項之罪。其所犯上開行使偽造
    私文書與詐欺取財犯行，均時間緊接，方法相同，顯係基於概括犯意為之，應均
    依連續犯之規定各論以一罪並加重其刑。被告於同一期間向數會員詐取會款，係
    一行為觸犯數罪名，應依想像競合犯之例處斷。被告所犯上開二罪間有方法結果
    之牽連關係，應從一重之行使偽造私文書罪處斷。至被告偽造私文書之低度行為
    已為行使之高度行為所吸收，不另論罪。
三、原審予以論罪科刑，固非無見，惟查：（一）據證人江秀華於本院前審證稱：其
    參加五千元之互助會共三會，其中二會以其個人名義，一會以其父江文六名義（
    見本院上訴卷第一一八頁），顯見被告所辯江秀華有參加附表編號四之互助會，
    堪以採信，原判決認定被告明知江秀華並未參加附表編號四之互助會，竟虛列江
    秀華於附表編號四之互助會名單中，並冒用江秀華之名義標取會款，認定事實尚
    有錯誤。（二）原判決認被告所為係犯行使偽造私文書罪，惟其事實欄既未就該
    偽造之標單如何行使，如何生損害於他人為記載，理由欄亦未說明其生損害於他
    人之依據，致主文宣示與事實記載及理由說明不相適合，亦有判決理由矛盾之違
    法，被告上訴意旨，否認犯罪，雖無理由，惟原判決既有上述可議，仍屬無可維
    持，應由本院將原判決予以撤銷改判，審酌被告尚無前科，素行良好，有臺灣高
    雄乙方法院檢察署刑案資料查註紀錄表附卷可按，惟迄今仍尚未能與告訴人等達
    成民事和解，及其犯罪之動機、目的、智識程度、所生之危害、犯後猶砌詞圖卸
    刑責等一切情狀，量處有期徒刑一年。被告所簽發第0000000號本票上偽造之壬○○署押壹枚、第0000000 號本票上偽造之江秀華署押壹枚，均應依刑法第二百
    十九條規定宣告沒收。至被告所偽造之標單並未扣案，亦無積極證據證明現尚存
    在，爰不予宣告沒收。
據上論斷，應依刑事訴訟法第三百六十九條第一項前段、第三百六十四條、第二百九
十九條第一項前段、刑法第五十六條、第二百十六條、第二百二十條第一項、第二百
十條、第三百三十九條第一項、第五十五條、第二百十九條、罰金罰鍰提高標準條例
第一條前段，判決如主文。
本案經檢察官劉文水到庭執行職務。
中      華      民      國    九十一    年      五      月    二十三   日
                              臺灣高等法院高雄分院刑事第七庭
                                  審判長法官  李春昌
                                        法官  莊飛宗
                                        法官  黃憲文
右正本證明與原本無異。
如不服本判決應於收受本判決後十日內向本院提出上訴書狀，其未述上訴理由者，
並得於提起上訴後十日內向本院補提理由書狀（均須按他造當事人之人數附繕本)「
切勿逕送上級法院」。
                                      書記官  黃英彥
中      華      民      國    九十一    年      五      月    二十四    日
附表
┌───┬───────┬─────────┬───────┬────────────┐
│編  號│每會金額（單位│起    迄    日  期│會    員    數│  備              註    │
│      │：新台幣）    │                  │              │                        │
├───┼───────┼─────────┼───────┼────────┬───┤
│一    │仟元        │6.10.－5.    │四十八        │                │      │
├───┼───────┼─────────┼───────┼────────┤被告於│
│二    │貳萬元        │2.15.－10.15.    │二十一        │                │八十五│
├───┼───────┼─────────┼───────┼────────┤年五月│
│三    │壹萬元        │6.5.－5.5.    │卅一          │每三個月加會一次│十一日│
├───┼───────┼─────────┼───────┼────────┤止會  │
│四    │伍仟元        │9.1.－7.15.    │四十六        │                │      │
├───┼───────┼─────────┼───────┼────────┤      │
│五    │伍仟元        │3.5.－11.5.    │四十一        │                │      │
└───┴───────┴─────────┴───────┴────────┴───┘
附錄本判決論罪之法條：
刑法第二百十六條：
行使第二百十條至第二百十五條之文書者，依偽造、變造文書或登載不實事項或使登
載不實事項之規定處斷。
刑法第二百二十條：
在紙上或物品上之文字、符號，依習慣或特約，足以為表示其用意之證明者，關於本
章之罪，以文書論。
刑法第二百十條：
偽造、變造私文書，足以生損害於公眾或他人者，處五年以下有期徒刑。
                                                                    Ａ
